臺灣臺北地方法院民事判決　　　　　　　96年度訴字第9043號
原　　　告　甲○○
被　　　告　臺北市政府
法定代理人　乙○○
訴訟代理人　邱群傑律師
被　　　告　丙○○
上列當事人間請求返還不當得利事件，本院判決如下：
    主  文
原告之訴駁回。
訴訟費用由原告負擔。
    事實及理由
壹、程序方面：
    按訴狀送達後，原告不得將原訴變更或追加他訴，但擴張或
    減縮應受判決事項之聲明者，不在此限，民事訴訟法第255
    條第 1項定有明文。查原告於起訴狀中原請求(一)先位聲明：
    被告丙○○應給付被告台北市政府新台幣（下同）9 萬元，
    及自本訴狀繕本送達之日起至清償日止，按週年利率5%計算
    之利息。訴訟費用由丙○○負擔。(二)備位聲明：被告丙○○
    應給付原告5元，及自本訴狀繕本送達之日起至清償日止，
    按週年利率5%計算之利息；暨訴訟費用由被告負擔。嗣於96
    年10月19日擴張先位聲明為：被告丙○○應給付被告台北市
    政府新台幣151萬元，及自本訴狀繕本送達之日起至清償日
    止，按週年利率5%計算之利息；訴訟費用由被告負擔。其所
    為先位聲明之擴張，合於前揭規定，應予准許。
貳、實體方面：
一、原告起訴主張：被告丙○○於83年12月25日就任台北市市長
    ，於87年12月25日卸任，於85年任內以公帑15,657,650元辦
    理「核四投票」，未經台北市議會決算審查通過，台北市政
    府民政局於96年6月13日函詢行政院相關帳務應如何處理，
    行政院於93年10月5日函覆略以：「貴府於85年間因應政事
    臨時需要，動支第二預備金支應試辦公民投票核能第四發電
    廠興建議題所需經費，與當時中央政府預算執行暫行條例及
    預算法相關規定並無不合，且未違反市議會前揭決議，本案
    宜請貴府向市議會委為說明」，然被告丙○○以該費用支付
    該項議題經費，未經台北市議會預算審查通過，且該事務並
    非台北市政府法定業務，更非台北市民選首長委任授權範圍
    ，亦非「因應正式臨時需要」之性質，依民法第179條之規
    定，被告丙○○顯有不當得利。因台北市政府未追究丙○○
    之民事責任，是以原告代位求償，如獲勝訴判決，被告台北
    市政府有預期利益。為免台北市民一人為全部費用之代位求
    償，他人即因一事不再理而無從再為代位請求，且因被告台
    北市政府怠為請求返還該筆費用，該費用即屬全體市民之實
    質損害，由市民應加稅負分擔，依94年12月之台北市人口
    2,615, 375人平均計算，被告丙○○應給付原告5元。並聲
    明：
    (一)先位聲明：被告丙○○應給付被告台北市政府新台幣151
    萬元，及自起訴狀繕本送達之日起至清償日止，按週年利率
    5%計算之利息。訴訟費用由被告負擔。
    (二)備位聲明：被告丙○○應給付原告新台幣5元，及自起訴
    狀繕本送達之日起至清償日止，按週年利率5%計算之利息。
    訴訟費用由被告負擔。
二、被告答辯略以：
（一）被告台北市政府答辯以：按債權人依民法第242條規定行
      使代位權，係代位行使債務人對於第三債務人之權利，而
      代位權行使之結果，其利益直接歸屬於債務人，債權人並
      非向債務人行使權利。因為債權人代位債務人起訴請求給
      付，在訴訟上僅能將第三債務人列為被告。本件原告主張
      係代位，以台北市政府為實質原告當事人，又將台北市政
      府列為被告，已與訴訟結構有違，原告起訴不合程式。且
      原告先位聲明係請求法院解決他人間之私法上權利之紛爭
      ，原告不能由該判決而受有現實利益，顯然欠缺訴訟上權
      利保護筆要要件。縱認原告先位聲明係代位被告台北市政
      府請求被告丙○○返還不當得利，則原告應就其與被告台
      北市政府間有債權債務關係存在負舉證責任，為原告主張
      之事實中，係因被告丙○○辦理核四投票行為而受損害之
      人為台北市民，原告與被告台北市政府間無任何債權債務
      關係存在，自亦不得代位請求等語，資為抗辯。並聲明：
      (一)原告之訴駁回。
      (二)訴訟費用由原告負擔。
（二）被告丙○○則未提出書狀為任何聲明或陳述。
三、按原告之訴，依其所訴之事實，在法律上顯無理由者，法院
    得不經言詞辯論，逕以判決駁回之，民事訴訟法第249條第2
    項定有明文。又所謂原告之訴，依其所述之事實，在法律上
    顯無理由者，係指依原告於訴狀內記載之事實觀之，在法律
    上顯然不能獲得勝訴之判決者而言，此有最高法院62年台上
    字第845號判例意旨可資參照。經查：
（一）先位聲明部分：
    按「債務人怠於行使其權利時，債權人因保全債權，得以自
    己之名義，行使其權利」，民法第242條前段固有明文，惟
    行使代位權須代位人與被代位人間有債權債務關係之存在，
    否則即無行使代位權之可言（最高法院49年台上字第1274
    號判例參照）。本件原告係以被告台北市政府未追究另一被
    告之民事責任為由，主張其為台北市市民，故得代位求償云
    云，然參諸原告對被告台北市政府間並無任何債權關係存在
    ，自無保全債權之可言，揆諸前揭說明，原告提起本件代位
    訴訟，請求被告丙○○應給付被告台北市政府151萬元，及
    自起訴狀繕本送達之日起至清償日止，按週年利率5%計算之
    利息，顯與代位訴訟之要件不符，應予駁回。
（二）備位聲明部分：
    原告主張其為台北市市民，因被告丙○○無法律上原因受有
    前開利益，致伊受損害，應負不當得利返還責任云云。惟按
    民法第179條規定不當得利之成立要件，必須無法律上之原
    因而受利益，致他人受損害，且該受利益與受損害之間應有
    因果關係存在。查被告丙○○縱於擔任台北市市長任內，確
    如原告所主張受有使用被告台北市政府公帑舉辦核四投票之
    利益，然此亦係被告台北市政府是否向被告丙○○行使公法
    上請求權之問題，與原告尚無關連。且原告縱因上開情形受
    有損害，亦應係基於國民之納稅義務，是原告所受之損害與
    被告丙○○受益與否，亦非屬同一原因事實，並不具因果關
    係，依上開說明，自不構成不當得利，是原告依不當得利之
    法則請求被告丙○○給付其5元，及自起訴狀繕本送達之日
    起至清償日止，按週年利率5%計算之利息，亦屬顯無理由，
    應予駁回。
四、綜上所述，原告先位聲明所請求者，因其並非民法上得行使
    代位權之債權人，其代位提起本件訴訟於法尚有未合；又備
    位聲明部分，原告之請求與民法第 179條不當得利之要件不
    符，從而，本件依原告起訴狀所載之事實，在法律上顯無理
    由，揆諸前揭說明，爰不經言詞辯論，逕以判決駁回之。
五、訴訟費用負擔之依據：民事訴訟法第78條。
中　　華　　民　　國　　96　　年　　12　　月　　19　　日
                  民事第五庭   法　官  吳佳薇
如對本判決上訴，須於判決送達後20日內向本院提出上訴狀
以上正本係照原本作成。
中　　華　　民　　國　　96　　年　　12　　月　　19　　日
                               書記官  許博為
